【裁判字號】    90,易,4550
【裁判日期】    920430
【裁判案由】    背信等
【裁判全文】
臺灣高雄地方法院刑事判決                          九十年度易字第四五五號
    公  訴  人  臺灣高雄地方法院檢察署檢察官
    被      告  乙○
    選任辯護人  劉新安律師
右列被告因背信案件，經檢察官提起公訴（九十年度偵字第九八六四號號），本院判
決如左：
    主  文
乙○被訴詐欺取財部分無罪。被訴背信部分，公訴不受理。
    理  由
壹、無罪部分：
一、公訴意旨係以：告訴人吳丁金於民國五十年間，承讓案外人葉新復向高雄縣政府
    承租座落高雄縣燕巢鄉○○○段九七之十七地號河川公地耕作權從事裁種棗園，
    至八十五年間因年老身体健康欠佳，乃將該棗園委交被告即其內弟乙○管理採受
    ，每年底雙方始行結算，扣除成本傭金後，再支還吳丁金剩餘收成款。至八十八
    年七月間，因經濟部水利處南區水資源局（下稱南區水資源局）辦理阿公店水庫
    更新工程計劃之水庫浚渫工程，淹沒前揭棗園棗樹，造成棗樹枯死損失，而可獲
    南區水資源局之果樹損失補助理賠。乙○竟意圖為自己不法之所有，向吳丁金索
    取該高雄縣政府所出具之河川公地使用費繳納代金聯單（下稱使用費繳納單），
    並委託不知情之杜東泰（業經不起訴處分）擬具「前由葉新復所承租九七─一七
    地號河川公地，現全由本人乙○繼承或管理種植棗子：：：」之不實內容切結書
    ，以自己名義持向南區水資局申請補助款，致南區水資局陷於錯誤發放補助金新
    台幣（下同）四十五萬三千四百三十六元予乙○，因認被告涉犯刑法第三百三十
    九條第一項之詐欺取財罪嫌云云。
二、按犯罪事實應依證據認定之，無證據不得推定其犯罪事實；不能證明被告犯罪者
    ，應諭知無罪之判決，刑事訴訟法第一百五十四條、第三百零一條第一項分別定
    有明文。而認定不利於被告之事實，須依積極證據，苟積極證據不足為不利於被
    告事實之認定時，即應為有利於被告之認定，更不必有何有利之證據；告訴人之
    告訴，係以使被告受刑事訴追為目的，是其陳述是否與事實相符，仍應調查其他
    證據以資審認，最高法院三十年上字第八一六號、五十二年台上字第一三○○號
    判例可資參照。
三、本件公訴人認被告涉犯刑法第三百三十九條第一項之罪嫌，無非係以告訴人代理
    人甲○○之指訴，而被告亦自承以自己名義具結申領補助款，此有切結書、補償
    清冊足憑；加以被告於管理期間，雖曾更換些許棗樹，然該河川地所栽種之棗樹
    多數仍屬告訴人所有，有勘驗筆錄、現場照片數張可參，為主要論據。
四、訊之被告固坦承以自己名義具結申請並領取補助款，惟矢口否認有何詐欺取財犯
    行，辯稱：南區水資源局是補償棗樹產量的損失，我是實際耕作、受損者，由我
    領取本案之補償，並無違誤等語。經查：
  (一)被告並非告訴人之受託人或受僱人，而為系爭河川地之實際耕作者乙節，業據被
    告供稱：當初是因為吳丁金老了不能工作，才讓給我耕作，我們事先沒有約定是
    否給付租金，因為彼此是親戚，關於錢的問題不太計較，但是我每年年底收成後
    都會拿錢給他，金額不一定，平均一年給二、三萬元，收成少時，則大約一萬元
    ；我們二人間並非僱傭或委任關係，我是實際耕作者，因為就算沒有收成而虧錢
    ，都由我自己負擔，例如八十八年淹水而沒有收成，那年告訴人沒有拿錢給我，
    也沒有提過要付我工資；而棗樹之耕作、施肥、採收、出賣等等全部都是我負責
    ，告訴人不會給我任何指示，也沒有跟我對帳，至於每年耕作、收成狀況也不須
    向他報告等語（見本院九十一年一月二十一日、同年三月三日訊問筆錄）；核與
    告訴人之代理人於九十一年一月二十一日本院訊問時陳稱：種植之相關事宜，都
    是乙○自己處理等語；與證人即告訴人之妻吳葉月於九十二年三月二十六日本院
    訊問時証稱：這塊地是八十六年我先生生病後才交由乙○耕作的，當初並未約定
    雙方權利義務，也沒有約定每年要給多少錢，他有給，我就收，如果沒有給，我
    也不會跟他要，因為當時是跟乙○說我先生生病，暫時給你耕作管理，但乙○每
    年會給我們一、二萬元，如果沒有收成，我也不須要貼錢給他，而就該地耕種事
    宜，也沒有跟乙○對過帳，更不管他要如何、何時耕作、雇請何人、何時收成、
    賣給誰等語，與證人即高雄縣燕巢鄉西燕村村長陳太平、證人即鄰地耕作者黃昭
    發分別於偵查中所証（見九十年八月二十七日偵查筆錄）均相符；足見被告就系
    爭河川公地上棗樹之種植係自負盈虧之實際耕作者，則被告稱其為本案農地淹沒
    致棗樹減產之實際受損者，堪予採信。
  (二)關於南區水資源局就阿公店溪上游農林作物淹損案之補助對象究竟為何，證人黃
    世偉於本院訊問時稱：本案補償事宜是由我負責，因為工程污泥沖刷下游農地，
    導致果樹樹葉光合作用不佳，產量比去年減少許多，而專案撥款補償棗子減產之
    損失給實際耕作人，若是公有河川地承租人有委託他人經營或轉租他人之情形者
    ，則補償對象仍為實際耕作人，即有資格收取棗子者，因為其乃實際付出成本，
    而受有損害者；至於棗樹本身則由另案補償等語（見本院九十一年一月三日、九
    十二年三月二十六日訊問筆錄）；而經濟部水利處第六河川局經（九○）水利六
    管字第○九○○二○一八二○號函，所檢送之阿公店水庫溢洪道出口段堤防工程
    用地南區水資源局已辦理淹損嚴重區域賠償之施工協調會會議紀錄中載明「淹損
    賠償係為農林作物之減產及復耕費和網室之賠償」；又經濟部水利處第六河川局
    經（九○）水利六管字第○九○○二○一七九三號函則表示「地上物查估作業仍
    以現地實際種植面積及實際耕作人為準，：：：，如有委託他人經營者，請轉達
    現地使用人屆時前往會同查估」；另經濟部水利署南區水資源局水南工字第○九
    二○六○○二五五○號函亦稱補償對象為地上物之確實種植收成者等語；則前開
    淹損案之補助對象，係實際耕作承擔盈虧者關於棗樹產量減少之損失，而非棗樹
    本身滅失之補償，應可認定。
  (三)被告雖曾書立記載「葉賀（乙○之父）承租九七—一七河川公地、葉新復承租九
    七—一七河川公地現全由乙○繼承或管理種植棗子」之切結書一紙，並據以請領
    補償費，然九七—一七河川公地原係分由葉賀、葉新復所承租，而葉賀部分已由
    乙○繼承，業據證人即南區水資源局工務課長黃世偉証述明確，並有高雄縣政府
    年河川公地使用費繳納代金聯單影本一紙、補償清冊影本一份可憑；且葉新復所
    承租之上開河川公地，先於五十年間將承租權轉讓與告訴人，再因告訴人身體狀
    況不佳，轉由被告耕作之情，已如前述，且有證明書影本一紙可証；是以前揭切
    結書一紙所載之內容均與事實相符，並無何虛枉可言，被告持以請領補償金，亦
    非施用詐術之行為。
  (四)被告雖有持切結書、使用費繳納單申請本案補助款之事實，惟並未使南區水資源
    局陷於錯誤，致為補償金之給付等情，已據證人黃世偉、證人即負責核發補償費
    業務之蕭清景分別証稱：系爭河川地早在八十六年間就不再出租，所有的人都已
    經沒有承租權了，所以我們就以之前的使用費繳納單來認定何人為現在實際耕作
    者，然而提出使用費繳納單，並不是必要的條件，若是沒有單據者，也可以藉由
    四鄰證明其為實際耕作者，本次辦理補償事宜，大部分使用費繳納單上所記載者
    即為實際耕作人，只有乙○這一件是兩者不同，但是我們每次會勘時，都是乙○
    出面處理，經詢問附近耕作者及農業課職員，也都有說那段時間之實際耕作為乙
    ○，他還提出切結書，擔保系爭河川公地確實是由他耕種，我們因而認定乙○是
    實際耕作者，應該補償給他，至於棗樹係何人種植，與本案補償無關等語（見本
    院九十一年一月三日、九十二年三月二十六日訊問筆錄），足見南區水資源局對
    於乙○並非原始耕地承租人乙節，並無誤認，係經評估認定乙○為實際耕作者後
    ，始核發補償費。
五、按詐欺罪，須行為人施用詐術，使人陷於錯誤，而不法取得他人財產，始足當之
    ；然本案被告係實際耕作者，並未施用詐術，且南區水資源局自始知悉系爭河川
    公地承租人並非乙○，仍於詢問四鄰、農業課職員後核發補償金，亦非陷於錯誤
    所致；且告訴人之代理人於本院九十二年三月二十六訊問時復稱：本案係誤會一
    場，雙方已和解等語，是被告並無施用詐術使告訴人陷於錯誤之情，已甚明顯；
    公訴人所指之前揭証據，均不足以證明被告犯罪，復經本院調查亦無其他證據足
    認被告有何詐欺取財犯行，揆諸首揭法條及判例意旨，應諭知被告無罪之判決。
貳、不受理部分：
一、公訴意旨係以：被告乙○受告訴人吳丁金委託，代向南區水資源局申辦果樹損失
    補助理賠；詎被告意圖為自己不法之利益，於取得歷年高雄縣政府之繳費單據後
    ，委託不知情之杜東泰（業經不起訴處分）擬具「前由葉新復所承租九七─一七
    地號河川公地，現全由本人乙○繼承或管理種植棗子：：：」之不實內容切結書
    ，並以自己名義申請補助款，致南區水資局陷於錯誤而發放補助金四十五萬三千
    四百三十六元與被告，被告領取前述款項後即據為己有，而違反其任務，致生損
    害告訴人之利益，因認被告涉有刑法第三百四十二條第一項之背信罪嫌。
二、按直系血親、配偶或同財共居親屬或其他五親等內血親或三親等內姻親之間，犯
    竊盜罪者，須告訴乃論，此刑法第三百二十四條第二項定有明文；而該條之規定
    ，於背信罪準用之，同法第三百四十三條亦有明定；又告訴乃論之罪，告訴人於
    第一審辯論終結前，得撤回其告訴；告訴經撤回者，法院應諭知不受理之判決，
    刑事訴訟法第二百三十八條第一項，及第三百零三條第三款分別著有明文。
三、本件經檢察官提起公訴，認被告係犯刑法第三百四十二條第一項之背信罪；而被
    告係告訴人之妻弟乙節，業據被告、告訴人代理人甲○○、告訴人之妻吳葉月同
    陳在卷，則被告與告訴人係屬三親等內之姻親關係，應屬無疑；茲據告訴人於九
    十二年一月二十二日，具狀撤回本案背信告訴，爰依前揭規定，諭知不受理之判
    決。
據上論結，應依刑事訴訟法第三百零一條第一項、第三百零三條第三款，判決如主文
。
中      華      民      國      九十二      年     四     月    三十    日
                                  臺灣高雄地方法院刑事第四庭
                                  審判長  法  官  陳明富
                                          法  官  李代昌
                                          法  官  洪珮婷
右正本證明與原本無異。
如不服本判決，應於判決送達後十日內，向本院提出上訴狀。
                                          書記官  于耀文
中    華    民    國      九十二      年      四      月      三十      日


司法院資訊處製作；財團法人民間司法改革基金會備份。
